【裁判字號】    98,台上,925
【裁判日期】    980527
【裁判案由】    撤銷股份移轉登記
【裁判全文】
最高法院民事判決              九十八年度台上字第九二五號
上  訴  人  甲○○
            乙○○
            丙○○
共      同
訴訟代理人  成介之律師
被 上訴 人  丁○○
上列當事人間請求撤銷股份移轉登記事件，上訴人對於中華民國
九十七年十二月三十日台灣高等法院第二審判決（九十七年度上
字第八三一號），提起上訴，本院判決如下：
    主  文
原判決廢棄，發回台灣高等法院。
    理  由
本件被上訴人主張：伊執有上訴人甲○○於民國八十四年四月十
七日簽交，同年五月二十五日到期，金額新台幣（下同）一千萬
元之本票乙紙（下稱系爭本票），於提示未獲兌現後，經聲請台
灣新竹地方法院（下稱新竹地院）以八十四年度票字第一四六○
號裁定（下稱第一四六○號裁定），准予強制執行。詎甲○○竟
為脫免強制執行，於九十年十月十一日，將其持有訴外人生旺實
業股份有限公司（下稱生旺公司）之二千七百股及二千股股份（
下稱系爭股份），分別無償移轉登記予其子、媳即上訴人乙○○
及丙○○，而害及伊之債權。縱認各該股份之移轉係有償行為，
上訴人間於為該股份之移轉或受益時，亦均明知有損伊之債權情
事。爰依民法第二百四十四條第一、二、四項之規定，求為撤銷
甲○○分別與乙○○、丙○○間，於九十年十月十一日，各就生
旺公司二千七百股、二千股之股權（份）移轉行為；及乙○○、
丙○○應向生旺公司辦理各該股權回復登記為甲○○所有之判決
。
上訴人則以：上訴人甲○○為免所經營之生旺公司財產遭被上訴
人假扣押，始將持有生旺公司之系爭股份，分別出賣予家族成員
即上訴人乙○○、丙○○。由其等以訴外人王麗芬（甲○○之女
）之銀行貸款，代生旺公司提存擔保金之方式，支付各該買賣價
金，系爭股份之移轉，自非無償行為。況系爭股份移轉時，生旺
公司經營狀況不佳，該股份並無價值，或縱有價值，已因移轉而
同時取得相當之價款，亦均無損於被上訴人之債權。被上訴人請
求撤銷上訴人間之系爭股份移轉行為，即屬無理。又系爭股份移
轉後，甲○○尚有生旺公司之股份七千股，以每股一千元計算，
仍有七百萬元之財產。斯時，被上訴人曾於另件強制執行程序中
受領部分分配款，經扣除結果，其對於甲○○之債權僅剩九百八
十三萬一千三百十七元。即令系爭股份之移轉，有損及其債權，
亦祇有二百八十三萬一千三百十七元，被上訴人仍不得訴請撤銷
系爭股份（共四千七百股，合計四百七十萬元）全數之移轉行為
等語，資為抗辯。
原審維持第一審所為被上訴人勝訴之判決，駁回上訴人之上訴，
係以：被上訴人於八十四年間持系爭本票，聲請新竹地院以第一
四六○號裁定准予強制執行，而對於上訴人甲○○之財產強制執
行後，僅受償四百二十八萬五千三百四十九元（不計執行費用六
萬五千六百五十元）。嗣甲○○於九十年十月十一日，將其所有
生旺公司股份中之二千七百股、二千股，分別移轉予上訴人乙○
○、張素貞。自己尚保有七千股之事實，為兩造所不爭。上訴人
雖辯稱：系爭股份之移轉係屬有償行為云云，然審酌訴外人王麗
芬向銀行所貸款項之流向、生旺公司支付貸款利息之流程，及乙
○○、丙○○，暨（生旺公司會計）楊晴惠於另件民事事件審理
中證述生旺公司支付利息給王麗芬等詞，可見王麗芬係將其向銀
行借得之款項，貸予生旺公司，而非為乙○○、丙○○支付向甲
○○購買系爭股份之價金。是以系爭股份之移轉，自屬無償行為
。而依第一四六○號裁定之記載，被上訴人於甲○○移轉系爭股
份予乙○○、丙○○時，對於甲○○之債權額（本息）為一千四
百十一萬六千六百六十六元；經扣除另件強制執行甲○○其他財
產受償之四百二十八萬五千三百四十九元，被上訴人之債權額仍
有九百八十三萬一千三百十七元。再以甲○○移轉系爭股份後尚
持有生旺公司七千股之股份，按上訴人間轉讓股權（份）價格為
每股一千元換算，其財產值僅剩七百萬元，已不足以清償被上訴
人之債權。足見甲○○移轉系爭股份予乙○○、丙○○之行為，
有害於被上訴人之債權，又為受益之乙○○、丙○○所明知。則
被上訴人依民法第二百四十四條第一項（及第四項）規定，訴請
撤銷上訴人間就系爭股份之移轉行為，並命乙○○、張素貞向生
旺公司辦理股權（份）回復登記為甲○○所有，即屬有據，且未
逾同法第二百四十五條所定之一年除斥期間，應予准許等詞，為
其判斷之基礎。
按債權人依民法第二百四十四條之規定，聲請法院撤銷債務人之
有害債權行為，目的在於回復債務人之財產，以保全債權人之債
權或權利。故有害行為之標的倘屬可分，自僅得於保全債權或權
利之必要限度內，撤銷其行為，與保全無關部分，即無容一併撤
銷之餘地。本件上訴人甲○○於九十年十月十一日移轉系爭股份
（即訴外人生旺公司股份二千七百股、二千股）予上訴人乙○○
、丙○○時，被上訴人對甲○○有一千四百十一萬六千六百六十
六元本息之債權額。扣除另件強制執行甲○○其他財產所受償之
四百二十八萬五千三百四十九元，其債權額仍有九百八十三萬一
千三百十七元。而甲○○為系爭股份之移轉後，尚持有生旺公司
七千股之股份，以每股一千元核計，其財產值僅剩七百萬元，已
不足清償被上訴人之債權，固為原審所認定之事實。惟被上訴人
既因另件強制執行甲○○之其他財產已受償四百二十八萬五千三
百四十九元，其所剩債權額僅為九百八十三萬一千三百十七元，
而甲○○尚有生旺公司之股份價值七百萬元，則甲○○於移轉系
爭股份予乙○○、丙○○後，所剩之財產倘確已不足清償被上訴
人之全數債權額，而有害及被上訴人之債權，似亦非其債權額之
全部。果爾，揆諸上開說明，如各該股份之移轉行為非屬不可分
，被上訴人於保全其債權範圍內，得否訴請撤銷悉數系爭股份之
移轉行為？及請求乙○○、丙○○為各該全部股權（份）之回復
登記？殊非無疑。原審未詳加勾稽研求，遽為上訴人敗訴之判決
，自嫌速斷，於法難謂無違。上訴論旨，指摘原判決不當，求予
廢棄，非無理由。
據上論結，本件上訴為有理由。依民事訴訟法第四百七十七條第
一項、第四百七十八條第二項，判決如主文。
中    華    民    國  九十八  年    五    月  二十七  日
                      最高法院民事第三庭
                          審判長法官  蘇  茂  秋
                                法官  陳  碧  玉
                                法官  王  仁  貴
                                法官  張  宗  權
                                法官  陳  國  禎
      本件正本證明與原本無異
                                      書  記  官
中    華    民    國  九十八  年    六    月    九    日
                                                    Ｍ


司法院資訊處製作；財團法人民間司法改革基金會備份。
